【裁判字號】    89,上易,555
【裁判日期】    900119
【裁判案由】    清償債務
【裁判全文】
臺灣高等法院民事判決  八十九年度上易字第五五五號
    上  訴  人  甲○○
    訴訟代理人  孫冬生律師
    被 上訴 人  乙○○  住臺.
    訴訟代理人  劉家亨  住同右.
右當事人間清償債務事件，上訴人對於中華民國八十九年八月三十日臺灣臺北地方法
院八十九年度上易字第號五五五第一審判決提起上訴，本院判決如左：
    主    文
上訴駁回。
第二審訴訟費用由上訴人負擔。
    事    實
甲、上訴人方面：
  一、聲明：(一)原判決廢棄。(二)被上訴人在第一審之訴駁回。
  二、陳述：除與原判決記載相同者外，補稱略以：
    (一)被上訴人雖曾對上訴人提出刑事告訴，惟時間係在對介紹人何端為意思表示之
      間，其在告訴後，但被上訴人基於借款到期後，上訴人能如期還本之期望，亦
      並非不可能為要求上訴人能到期歸還本金而免除索取利息。
    (二)被上訴人對何端表示免除利息後，上訴人雖仍於民國八十八年五月至八月間，
      每月匯入新臺幣（下同）五千元至被上訴人之帳戶，惟此係為清償上訴人於八
      十七年十二月至八十八年一月間積欠被上訴人之利息，並非支付被上訴人表明
      免除後之利息。
  三、證據：援用第一審所提證據。
乙、被上訴人方面：
  一、聲明：上訴駁回。
  二、陳述：除與原判決記載相同者外，補稱略以：
    (一)被上訴人向上訴人索取利息是基於借貸契約及口頭約定，上訴人每月應給付被
      上訴人本金之百分之二為利息，嗣上訴人不願履行契約及支付利息，被上訴人
      向原法院聲請對債務人發支付命令，實無不當。
    (二)被上訴人係透過何端向上訴人表示「若不想還利息，那就還本金」，與何端多
      次的對談，所得結論就是勸其給上訴人多點時間，以解決困難，不容何端及上
      訴人曲解其意，若真免除利息，大可直接和上訴人提出此方案，豈有透過何端
      傳話。
  三、證據：除援用第一審所提證據外，補提匯款明細影本乙件為證。
丙、本院依職權訊問證人何端。
    理    由
一、被上訴人起訴主張：上訴人於八十七年二月九日向被上訴人借款二筆共計三百七
    十萬元，又於同年十一月十日向被上訴人之子劉家亨借款七十萬元，三筆借款總
    計四百四十萬元，約定利息月息二份，按月繳付被上訴人，惟上訴人自八十七年
    十月至八十八年十一月止，尚積欠利息共計一百零九萬八千元，故請求上訴人如
    數給付之。上訴人則以：兩造於八十七年二月九日簽訂借貸契約，共借款三百七
    十萬元，給付被上訴人利息至八十八年一月止，嗣因遇金融風暴，致周轉不靈，
    未能如期給付利息，被上訴人亦瞭解上訴人困難，因而向介紹人何端表示不再要
    求所有利息，祇要歸還本金。又被上訴人依月息二分請求，超過週年百分之二十
    ，自與法不合，且上訴人已陸續清償二十五萬二千元等語資為抗辯。（原審判命
    上訴人應給付六十一萬一千三百三十四元，被上訴人其餘請求駁回，未據其聲明
    不服因而確定）
二、查被上訴人主張上訴人於八十七年二月九日向其借款二筆共計三百七十萬元，約
    定利息月息二分，並按月給付之事實，業據其提出借據一張、借貸契約二張為證
    ，並為上訴人所不爭執，堪信為真。本件首要爭點厥為被上訴人是否已免除上訴
    人給付利息之債務？
三、上訴人雖辯稱被上訴人已表示免除利息云云，經證人即兩造之介紹人何端到庭證
    稱：上訴人於八十八年一月以前繳息正常，之後上訴人未按期清償，八十八年二
    月時被上訴人曾打電話給伊，要伊轉告上訴人本金還他就好，利息他不要，伊有
    馬上轉告上訴人，八十八年四月時，被上訴人有再請伊轉告上訴人還本金就好，
    利息他不要等語（原審八十九年六月十四日言詞辯論筆錄）。被上訴人陳稱其真
    意為上訴人不給付利息，就還本金。查上訴人自八十七年十月起給付利息並未正
    常，債信亦屬不佳，被上訴人急於催討債務之情況下，對介紹人何端稱只要還本
    金就好，利息不要等語，其意在催促上訴人履行債務，應為人情之常，雖證人於
    本院又證稱被上訴人係表示本金到期趕快還，利息可以不要等語，惟據其所陳「
    他（被上訴人）告訴我上訴人現在經濟這麼困難，本金到期要上訴人趕快還錢，
    利息可以不要了，他告訴我說甲○○現在利息付不出來，要他趕快解決，我告訴
    他要給對方一段時間，被上訴人也同意：：」、「對方（被上訴人）打了好幾次
    電話，內容都差不多」（八十九年十二月十三日準備程序筆錄），參諸證人與被
    上訴人僅是以前的鄰居，與上訴人則是認識十七、八年的朋友，證言本難期無偏
    頗之虞，而兩造間之二筆借款均至九十年十二月十五日才到期，此為借貸契約所
    明定，亦為其等不爭執，而據何端證稱與被上訴人通話時間是在八十八年二、四
    月間，當時距離清償期尚有一年多，被上訴人倘僅是要求如期獲得清償，並免除
    利息，何須急於多次請何端轉告還本金就好，並要上訴人趕快解決？證人何端又
    何須請被上訴人給對造一段時間？再據證人何端所稱其將上訴人電話留給被上訴
    人，至於借錢的事都是他們自己見面談的（原審卷八十九年六月十四日言詞辯論
    筆錄），倘被上訴人果真表示免除利息，只希望到期保本，自可逕向上訴人表示
    ，豈須數度透過介紹人居中傳達？因此，被上訴人主張其對何端所述，係上訴人
    如不給付利息，就還本金等語，應值採信，從而上訴人辯稱被上訴人已免除本件
    利息債務云云，並非可採。
四、按約定利率，超過週年百分之二十者，債權人對於超過部分無請求權，民法第二
    百零五條定有明文。查兩造間約定之利息為月息二分，折合年息即為百分之二十
    四，上訴人辯稱被上訴人超過年息百分之二十部分無請求權，應屬有據。依借貸
    本金三百七十萬元，年息百分之二十計算，每年利息為七十四萬元，每月為六萬
    一千六百六十七元（小數點以下四捨五入），上訴人自八十七年十月至八十八年
    十一月止，共計為一年二月，合計利息應為八十六萬三千三百三十八元。上訴人
    辯稱於八十七年十月二十一日分別匯入被上訴人帳戶三萬二千元、被上訴人指定
    之曹廣池帳戶四萬二千元，八十七年十一月十七日匯入曹廣池帳戶四萬二千元，
    同年月二十四日匯入被上訴人帳戶四萬六千元，八十七年十二月七日匯入被上訴
    人帳戶一萬四千元，同年月十七日匯入曹廣池帳戶四萬二千元，八十八年一月十
    三日匯入被上訴人帳戶一萬四千元，同年五月三十一日匯入五千元，同年六月三
    十日匯入五千元，同年七月二十七日匯入五千元，同年八月三十日匯入五千元等
    語，有郵政國內匯款執據在卷可按（原審卷第三三至四二頁），被上訴人對此亦
    不爭執，應堪採信。上訴人自八十七年十月至八十八年八月卅日，共匯款與被上
    訴人二十五萬二千元，經抵充利息後，被上訴人得請求者為六十一萬一千三百三
    十八元。
五、綜上所述，被上訴人並未免除上訴人給付利息之債務，其請求上訴人給付利息六
    十一萬一千三百三十四元，為有理由，應予准許。原審判命上訴人如數給付，並
    無不當（超過部分，因被上訴人未上訴而確定），上訴意旨指摘原判決不當，求
    予廢棄改判，為無理由，應予駁回。
六、本件事證已臻明確，兩造其餘之攻擊防禦方法及所舉未經援用之證據，經本院斟
    酌後，認均與判決結果無影響，爰不予一一論駁，併予敘明。
七、據上論結，本件上訴為無理由，依民事訴訟法第四百四十九條第一項、第七十八
    條，判決如主文。
中      華      民      國     九十      年      一      月     十九    日
                               民事第七庭
                                   審判長法  官  張  耀  彩
                                         法  官  王  仁  貴
                                         法  官  陳  玉  完
右正本係照原本作成。
不得上訴。
中      華      民      國     九十      年      一      月     三十    日
                                         書記官  徐  惠  莉


司法院資訊處製作；財團法人民間司法改革基金會備份。
